ACORDAO-COMPLETO-2420812

ACÓRDÃO 8744/2020 ATA 28/2020 - PRIMEIRA CÂMARA

VISTOS, relatados e discutidos estes autos referentes à Tomada de Contas Especial instaurada pela Fundação Universidade Federal de Rondônia em cumprimento ao item 9.2. do Acórdão 2153/2007-TCU-Primeira Câmara; 
ACORDAM os Ministros do Tribunal de Contas da União, reunidos em sessão da 1ª Câmara, ante as razões expostas pelo Relator, em: 
9.1. julgar irregulares as contas de Lúcio Jorge Guzman, com fundamento nos arts. 1º, inciso I, 16, inciso III, alíneas "b" e "c" e § 2º, 19, caput, e 23, inciso III, da Lei 8.443/1992, c/c os arts. 1º, inciso I, e 209, incisos II e III, do Regimento Interno do TCU;
9.2. dar quitação a Lúcio Jorge Guzman, nos termos do art. 27 da Lei 8.443/1992;
9.3. aplicar a Lúcio Jorge Guzman a multa prevista no art. 57 da Lei 8.443/1992, no valor de R$ 15.000,00 (quinze mil reais) , fixando o prazo de 15 (quinze) dias, a contar da notificação, para que comprove, perante o Tribunal (art. 214, inciso III, alínea "a", do RI/TCU) , o recolhimento da dívida ao Tesouro Nacional, atualizada monetariamente desde a data do presente Acórdão até a do efetivo recolhimento, caso paga após o vencimento, na forma da legislação em vigor;
9.4. autorizar, caso requerido, nos termos do art. 26 da Lei 8.443/1992 c/c o art. 217 do Regimento Interno/TCU, o parcelamento das dívidas em até 36 (trinta e seis) parcelas mensais e sucessivas, sobre as quais incidirão os correspondentes acréscimos legais (multa: atualização monetária) , esclarecendo aos Responsáveis que a falta de pagamento de qualquer parcela importará no vencimento antecipado do saldo devedor, sem prejuízo das demais medidas legais;
9.5. autorizar a cobrança judicial da dívida, caso não atendida a notificação, nos termos do art. 28, inciso II, da Lei 8.443/1992;
9.6. dar ciência desta deliberação à Fundação Universidade Federal de Rondônia e ao responsável.

Tomada de contas especial instaurada em cumprimento ao item 9.2. do Acórdão 2.153/2007-TCU-1ª Câmara.

Primeira Câmara

Fundação Universidade Federal de Rondônia.

3. Interessados/Responsáveis:
3.1. Interessados: Fundação Universidade Federal de Rondônia (04.418.943/0001-90); Ministério da Educação.
3.2. Responsável: Lúcio Jorge Guzman (XXX.205.062-XX).

13.1. Ministros presentes: Walton Alencar Rodrigues (Presidente), Benjamin Zymler, Bruno Dantas e Vital do Rêgo (Relator).
13.2. Ministro-Substituto presente: Weder de Oliveira.

VITAL DO RÊGO

Adoto como relatório a instrução de mérito produzida no âmbito da Secretaria de Controle Externo de Tomada de Contas Especial - SecexTCE (peça 106) , que contou com anuência do corpo diretivo da unidade (peças 107 e 108) , a seguir transcrita com os ajustes de forma pertinentes:
INTRODUÇÃO
Trata-se de Tomada de Contas Especial (TCE) instaurada pela Fundação Universidade Federal de Rondônia (Unir) em cumprimento ao Acórdão 2153/2007-TCU-Primeira Câmara, que determinou que a Unir instaurasse tomada de contas especial para promover o ressarcimento do débito originado pela concessão da aposentadoria ilegal ao Sr. Lúcio Jorge Guzman.
HISTÓRICO
Os presentes autos foram instruídos, inicialmente, pela então Secex-RO (peças 13, 21 e 29) , de cujas instruções se observa o histórico deste processo, a seguir sintetizados.
A aposentadoria foi considerada ilegal pelo TCU por meio do Acórdão 2442/2004-TCU-Primeira Câmara, em função da acumulação indevida de proventos oriundos de cargos públicos inacumuláveis na atividade (aposentadoria por invalidez permanente no cargo de Analista de Indústria Gráfica Legislativa com aposentadoria no cargo de Professor Auxiliar da Unir) .
Cumpre destacar que em 14/3/2008, o Sr. Lúcio Jorge Guzman impetrou junto ao Supremo Tribunal Federal (STF) mandado de segurança contra	 o Acórdão 2153/2007-TCU-Primeira Câmara, obtendo deferimento parcial da medida liminar pretendida, voltando desse modo a receber os proventos de aposentadoria e deixando de ser obrigado a devolver os valores já percebidos (peça 8, p. 335-340) . Em 16/4/2010, entretanto, a ação foi julgada em definitivo, sendo denegada a segurança e restando cassada consequentemente a medida liminar anteriormente concedida (peça 9, p. 1-2) .
Então, o responsável foi citado com base na delegação de competência conferida pelo Exmo. Ministro-Relator (peça 17) , conforme manifestação da unidade técnica (peças 13, 14 e 15) .
Da análise das alegações de defesa, depreendeu-se que o responsável quis demonstrar que já estava efetuando o ressarcimento à Unir mediante descontos de parcelas do débito em seu contracheque. Entretanto, como não comprovou que tais descontos se prestavam de fato a ressarcir a Unir pelo objeto do presente processo, concluiu-se pelo encaminhamento no sentido do julgamento pela irregularidade das contas (peça 21) , contanto tal proposta com a ratificação da subunidade (peça 22) .
O pronunciamento da unidade (peça 23) divergiu dos anteriores no sentido de que fosse realizada inspeção na Unir, fundamentado na competência delegada pelo Excelentíssimo Ministro José Jorge, a fim de coletar documentos relativos ao repasse que a Unir vem recebendo do Senado Federal via desconto no contracheque do responsável.
Nesse cenário, a inspeção foi realizada por meio do envio de ofício de requisição à Unir (peça 25) , tendo a documentação enviada pela inspecionada sido acostada aos autos (peça 26) .
Na instrução seguinte (peça 29) , registrou-se que, da análise da documentação enviada, foi possível identificar que de fato os valores que estavam sendo descontados nos proventos do responsável se prestavam a ressarcir a Unir dos prejuízos apurados na presente TCE. Desde abril de 2011 o valor de R$ 3.727,63 vem sendo abatido no contracheque do responsável, consoante documentos do Siafi (peça 26, p. 7-11) . Todavia, observou-se duas correções necessárias para que o processo de ressarcimento se desse da forma devida: o valor do débito total inscrito na conta contábil 11226.01.00 deveria ser alterado, e o saldo do débito não pago devia ser mensalmente atualizado, até que fosse completamente quitado. 
Com efeito, foi proposto e realizado, após a anuência do corpo dirigente daquela unidade técnica (peças 30-31) , o seguinte: a) determinar à Fundação que enviasse mensalmente as informações relativas à quitação do débito do responsável apurado no presente processo, que deveria ter como parâmetro o novo valor do débito apurado à peça 28, bem como informações sobre o montante pago e o saldo atualizado a pagar; b) sobrestar o julgamento da presente tomada de contas especial, até restar constatada a quitação integral do débito nela apurado; c) determinar à Secex-RO que monitorasse o cumprimento da decisão que vier a ser adotada.
Os presentes autos foram tramitados para esta Secex-TCE, cuja instrução seguinte propôs nova diligência àquela Fundação (peça 76) . A análise então realizada é resumida a seguir. 
Foi prolatado o Acórdão 364/2013-TCU-Segunda Câmara, relatado pelo Ministro José Jorge, sobrestando o julgamento do processo até restar constatada a quitação integral do débito nele apurado, e determinando o seguinte (peça 32) :
1.7. Determinar à Fundação Universidade Federal de Rondônia (UNIR/MEC) que altere o valor total do débito inscrito na conta contábil 112256.01.00, utilizando como parâmetro o novo valor do débito do Sr. Lúcio Jorge Guzman apontado pela Secex/RO, bem como as informações sobre o montante pago e o saldo atualizado a pagar;
Cópias da instrução e do referido acórdão foram encaminhadas à Fundação (peças 33-34) , que foi veio noticiando ao TCU sobre o valor atualizado da dívida, conforme elementos acostados nos autos. A tabela a seguir retrata as informações prestadas:
	Demandas TCU
	Débito
	
	Tipo - Peça
	Montante acumulado pago (R$) 
	Data de atualização
	Valor do saldo a pagar (R$) 
	Peça

	Notificação acórdão, Ofício 90/2013 - peça 33
	---
	1/3/2013
	147.903,32
	35

		---
	30/4/2013
	142.105,02
	36

		89.463,12
	6/6/2013
	136.720,43
	37

	Diligência - peça 41
	149.105,22
	25/9/2014
	77.078,35
	43

	Ofício 90/2013 - peça 33
	178.926,24
	2/6/2015
	54.712,32
	46

	Diligência - peça 48
	178.926,24
	2/6/2015
	54.712,32
	50

	Diligência - peça 52
	178.926,24
	---
	---
	55

	Diligência - peça 60
	---
	---

	Diligência - peça 63
	Limitou-se a informar que realizou consignação na folha de pagamento do responsável
	65

	Diligência - peça 66
	230.754,40
	15/5/2018
	31.578,72
	68

	Diligência -peça 69 
	---
	---

	Diligência - peça 72
	230.754,40
	15/5/2018
	31.578,72
	75

Observações: 
1 - Universidade informa que o ressarcimento iniciou em 26/4/2011 e que o último recolhimento foi em 23/4/2018; 
2 - além das peças indicadas acima, há outras cujo conteúdo são consultas ao Siafi indicando recolhimentos ao longo do período e demonstrativos de débito juntados pela Secex-RO (peças 44-45, 47, 51; 59; 62) ; 
3 - tabela nos autos faz resumo das comunicações processuais (peça 74 - mas não contempla todas) .
Verificou-se que a então Secex-RO acompanhou a quitação do débito apurado nestas contas a partir das informações prestadas pela Fundação, demandando-a a apresentar, ao longo dos anos, demonstrativo ou documento similar em que constassem as informações sobre o montante pago e o saldo atualizado a pagar do débito imputado ao responsável Lúcio Jorge Guzman.
A última posição daquela entidade, entretanto, em resposta ao primeiro ofício de diligência da Secex-TCE, datado de agosto/2019, limitou-se a prestar informações já encaminhadas anteriormente ao TCU, em maio/2018 (peças 68, 72 e 75) . Tendo em conta que o valor mensalmente recolhido informado era de R$ 3.727,63, e o último valor do saldo do débito, transcorridos um ano e meio da referida posição, provavelmente o débito já estaria integralmente quitado. Todavia, ante a ausência de informações nos autos, foi proposta nova diligência à Fundação para que se manifestasse a respeito, bem como apresentasse a documentação comprobatória, similar às demandas anteriores do TCU supramencionadas.
Com a anuência do corpo dirigente desta unidade técnica (peças 77-78) , a diligência foi materializada mediante o Ofício 14209/2019-TCU/Seproc, com aviso de recebimento datado de 3/1/2020 (peças 79-80) .  
EXAME TÉCNICO
Em resposta, a Fundação Universidade Federal de Rondônia (Unir) apresentou expediente no qual informa que encaminha, em anexo, a manifestação da Procuradoria Federal junto à Unir e da Coordenadoria de Contabilidade e Controladoria da Unir, juntamente aos demonstrativos de valores pagos (peças 81-99) . As informações e documentos apresentados são descritos a seguir.
17.1.	A constatação da existência de Ação Ordinária (1003496-44.2018.4.01.4100, sob o NUP: 00463.022962/2018-18) , em tramitação na 1ª Vara Federal Cível da SJRO (TRF) , no qual consta a decisão judicial em que é deliberado a respeito da tutela de urgência solicitada pelo reclamante, qual seja, a cessação dos descontos em sua folha de pagamento para a quitação do débito em referência. Informa que o pedido de tutela de urgência formulado pelo requerente foi devidamente indeferido (conforme cópia da decisão ora encaminhada) , permanecendo, assim, os efeitos da decisão definitiva em Mandado de Segurança MS 27.212/DF, impetrada perante o STF (peças 82-83) . 
17.2.	O montante pago pelo Sr. Lúcio Jorge Guzman, através de Guias de Recolhimento da União, até a data de 8/1/2020, em favor dessa Fundação, foi de R$ 266.665,12 (peça 84) .
17.3.	A inscrição de valores a receber inicial sofreu duas atualizações monetárias, uma no exercício de 2013 e outra na data de 7/1/2020, que totalizam R$ 96.567,99, restando ainda um saldo devedor no importe de R$ 8.829,36 (peça 84) . 
17.4.	Identificaram, em 2013, dois pagamentos complementares de GRU's (no valor de R$ 3.727,63 cada) que não estão presentes no demonstrativo (n. 0329791) , tendo em vista que estes foram recolhidos sem a especificação do CPF do interessado, conf. 2013RA000049 e 2013RA000109 (peças 84 e 97-98) (a planilha citada no item 17.7 seguinte os considera) . 
17.5.	Procederam, em 7/1/2020, à atualização do saldo devedor e do saldo credor, desde a última atualização, em 1/3/2013 (peça 84) .
17.6.	Cópia de consultas no Sistema de Gestão de Recolhimento da União de GRU's, relativas aos períodos de 2011 a 2019 (peças 85-93) .
17.7.	Planilha intitulada "Resumo de recebimentos de GRU em nome de Lúcio Jorge Guzman", na qual discrimina o valor inscrito (R$ 178.926,49) , os valores recebidos por exercício financeiro (totalizando R$ 266.665,12) , os valores das duas atualizações - em 2013 e 2020 (R$ 96.567,99) , e o valor do saldo (R$ 8.829,36) (peça 94) .
17.8.	Demonstrativo de Débito (utilizando o Sistema Débito do TCU) que consigna os valores a débito/crédito considerados e indica aquele valor de saldo (R$ 8.829,36) em 7/1/2020 (peça 95) .
17.9.	Nota de Sistema no Siafi (2020NS000014) com lançamento indicando em 8/1/2020 aquele valor do saldo (conta contábil "Créd a Rec por Folha de Pagamento") (peça 96) . 
Os elementos apresentados permitem verificar que o débito vinha sendo atualizado pela Fundação e que, considerado o montante pago, o saldo a recolher até 8/1/2020 era de apenas R$ 8.829,36.
Assim, no intuito de se evitar nova medida preliminar para que a Unir demostrasse a quitação integral desse saldo, foi realizado contato telefônico e, em seguida, por e-mail encaminhado ao Sr. Edivaldo Vieira, da Diretoria de Administração de Pessoal daquela Fundação, em 21/2/2020. Em resposta, aquela Diretoria encaminhou por e-mail, em 28/5/2020, novos elementos, a seguir descritos (cópia dos e-mails à peça 100) . 
19.1.	cópia de relatório gerado pelo SISGRU, referente a pesquisa no exercício de 2019, idêntica à peça 85 destes autos (peça 101) .
19.2.	cópia de Despacho do Coordenador de Contabilidade da Unir, datado de 8/1/2020, idêntica à peça 84 destes autos (peça 102) .
19.3.	cópia de e-mail do Serviço de Elaboração de Folha do Senado Federal à Reitoria da Unir, datado de 22/5/2020, informando o recolhimento em favor da Fundação das importâncias no montante de R$ 8.829,36, em virtude de descontos efetuados na folha do servidor (relativos aos meses de março a maio/2020) , conforme comprovantes - Guia de recolhimento no Siafi, nos valores de R$ 3.587,27, em 23/3/2020, R$ 3.587,27, em 22/4/2020, e R$ 1.654,82, em 22/5/2020 (peças 103-104) .  
19.4.	expediente do Diretor de Administração de Pessoal da Unir em que informa o encaminhamento desta documentação para conhecimento (peça 105) . 
Como se observa, pode-se considerar integralmente ressarcido o débito apontado nestas contas, após o recolhimento no exercício de 2020 do saldo residual do débito. 
Com efeito, propõe-se o levantamento do sobrestamento do julgamento deste processo, determinado pelo Acórdão 364/2013-TCU-Segunda Câmara, relatado pelo Ministro José Jorge, pela constatação de quitação do débito, conforme discorrido. 
Levando-se em conta o exame do mérito destas contas já realizado anteriormente (instrução à peça 21) , propõe-se o julgamento das contas do responsável pela irregularidade, todavia sem a imputação de débito, uma vez que este foi devidamente restituído, dando-lhe quitação, e com a aplicação de multa com base no art. 57 da Lei 8.443/1992.  
Conforme exposto naquela instrução, a comprovação do ressarcimento integral poderia levar ao julgamento pela regularidade com ressalvas das presentes contas, caso também fosse constatada a boa-fé do responsável. Todavia, não é possível identificar indícios de boa-fé por parte do responsável, uma vez que ele não procurou afastar sua responsabilidade pelo dano ao erário. Além disso, os votos dos relatores dos dois acórdãos proferidos sobre a acumulação ilícita de cargos públicos efetuada pelo Sr. Lúcio Jorge Guzman afastaram a boa-fé do responsável em virtude da impossibilidade física do exercício simultâneo dos mesmos.
No tocante à prescrição punitiva, conforme o Acórdão 1441/2016-TCU-Plenário, o qual uniformizou a jurisprudência acerca dessa questão, ela subordina-se ao prazo decenal geral indicado no art. 205 do Código Civil, contado da data de ocorrência da irregularidade sancionada, nos termos do art. 189 daquele diploma, sendo este prazo interrompido pelo ato que ordenar a citação, a audiência ou a oitiva do responsável.
No caso específico, como os fatos datam de 1/4/1991 a 1/5/2010 (conforme peça 21) e a ordem de citação data de 18/6/2012 (peça 15) , a prescrição não se consumou.
CONCLUSÃO
Em virtude da análise técnica realizada, considera-se integralmente ressarcido o débito apontado nesta TCE, a partir dos elementos acostados aos autos, cuja responsabilidade recaiu sobre o Sr. Lúcio Jorge Guzman (XXX.205.062-XX) . Com efeito, propõe-se o levantamento do sobrestamento destas contas, a rejeição das alegações de defesa apresentadas pelo responsável, o julgamento pela irregularidade de suas contas, a expedição de quitação do débito ao responsável e a aplicação de multa com base no art. 57 da Lei 8.443/1992 (itens 17-25 desta instrução) .
PROPOSTA DE ENCAMINHAMENTO
Ante o exposto, submetem-se os autos à apreciação, para envio ao Ministério Público junto ao TCU, e posterior encaminhamento ao Gabinete do Exmo. Sr. Vital do Rêgo, com a seguinte proposta:
27.1.	levantar o sobrestamento do presente processo determinado pelo Acórdão 364/2013-TCU-Segunda Câmara;
27.2.	rejeitar as alegações de defesa do Sr. Lúcio Jorge Guzman (CPF XXX.205.062-XX) ;
27.3.	julgar irregulares, com fundamento nos arts. 1º, inciso I, 16, inciso III, alíneas "b" e "c", e § 2º, 19, caput, e 23, inciso III, alínea "a", da Lei 8.443/1992 c/c os arts. 1º, inciso I, e 209, incisos II e III, do Regimento Interno do TCU, as contas dos Sr. Lúcio Jorge Guzman (CPF XXX.205.062-XX) ;
27.4.	dar quitação ao Sr. Lúcio Jorge Guzman (CPF XXX.205.062-XX) do débito, nos termos do art. 27 da Lei 8.443/1992;
27.5.	aplicar ao Sr. Lúcio Jorge Guzman (CPF XXX.205.062-XX) a multa prevista nos arts. 19, caput, e 57 da Lei 8.443/1992 c/c os arts. 210, caput, e 267 do Regimento Interno do TCU, fixando-lhe o prazo de 15 (quinze) dias, a contar da notificação, para que comprove perante o Tribunal (art. 23, inciso III, alínea "a", da Lei 8.443/1992, c/c o art. 214, inciso III, alínea "a", do Regimento Interno do TCU) o recolhimento da dívida aos cofres do Tesouro Nacional, atualizada monetariamente desde a data do acórdão até a do efetivo recolhimento se for paga após o vencimento, na forma da legislação em vigor;
27.6.	autorizar, desde logo, com fundamento nos art. 28, inciso II, da Lei 8.443/1992, a cobrança judicial da dívida, caso não atendida a notificação, conforme prevê o 219, inciso II, do Regimento Interno do TCU;
27.7.	encaminhar cópia do Acórdão que vier a ser proferido, bem como do relatório e do voto que o fundamenta, ao Procurador-Chefe da Procuradoria da República no Estado de Rondônia, para a adoção das medidas que entender cabíveis, em conformidade com o art. 16, § 3º, da Lei 8.443/1992 c/c o art. 209, § 7º, do Regimento Interno do TCU, informando-lhe que o inteiro teor da deliberação pode ser consultado no endereço www.tcu.gov.br/acordaos;
27.8.	autorizar, desde logo, o pagamento das dívidas em até 36 (trinta e seis) parcelas mensais e consecutivas, nos termos do art. 217 do Regimento Interno, caso solicitado pelos responsáveis, fixando-se o vencimento da primeira parcela em quinze dias, a contar do recebimento da notificação, e o das demais a cada trinta dias, devendo incidir sobre cada parcela, os encargos legais devidos, na forma prevista na legislação em vigor; 
27.9. 	alertar os responsáveis de que a falta de comprovação do recolhimento de qualquer parcela importará o vencimento antecipado do saldo devedor, nos termos do § 2º do art. 217 do Regimento Interno deste Tribunal;
27.10.	encaminhar cópia do acórdão que vier a ser prolatado à Fundação Universidade Federal de Rondônia e ao responsável.
2.	O representante do MPTCU que atuou no feito, Procurador Sérgio Ricardo Costa Caribé, concordou com a proposta da SecexTCE nos seguintes termos (peça 109) :
Trata-se de tomada de contas especial instaurada em obediência ao Acórdão 2153/2007-TCU-Primeira Câmara, que negou provimento ao pedido de reexame interposto pelo Sr. Lúcio Jorge Guzman contra o Acórdão 2442/2004-TCU-Primeira Câmara, por meio do qual a Corte de Contas considerou ilegal sua aposentadoria no quadro da Fundação Universidade Federal de Rondônia (Unir) .
Remetida a TCE ao Tribunal, procedeu-se à citação do responsável, cuja defesa foi objeto de exame na peça 29, ocasião em que se verificou a ocorrência de descontos nos proventos recebidos pelo servidor no Senado Federal. Em razão da constatação, este Tribunal proferiu o Acórdão 364/2013-TCU-Segunda Câmara, determinando o sobrestamento do julgamento destas contas até a quitação integral do débito identificado.
Após a realização de diversas diligências, a SecexTCE voltou a instruir o feito e propõe, em pareceres uniformes, julgar irregulares as contas do Sr. Lúcio Jorge Guzman e aplicar-lhe multa, posicionamento com o qual manifesto-me de acordo.
Quanto ao débito, as informações prestadas pela Unir dão conta de que houve o recolhimento integral, conforme noticiado nos expedientes nas peças 103 a 105, sendo possível, portanto, dar quitação da dívida ao responsável, conforme sugere a unidade técnica. Entretanto, remanesce a irregularidade referente à acumulação ilegal de cargos públicos, que constou expressamente da citação do servidor e apresenta gravidade suficiente para motivar a irregularidade das contas e a aplicação de sanção ao responsável.
Diante do exposto, este membro do Ministério Público de Contas manifesta-se de acordo com a proposta formulada pela unidade técnica.
É o relatório.

Denize Leonor de Alencar Guzman (OAB/RO 3.423) e outros.

Procurador Sergio Ricardo Costa Caribé.

TOMADA DE CONTAS ESPECIAL. Fundação Universidade Federal de Rondônia. concessão dE aposentadoria ilegal. DÉBITO. RESSARCIMENTO DO DÉBITO. QUITAÇÃO. REJEIÇÃO DAS ALEGAÇÕES DE DEFESA. CONTAS IRREGULARES. MULTA.

TOMADA DE CONTAS ESPECIAL (TCE)

Secretaria de Controle Externo de Tomada de Contas Especial (SecexTCE).

Em apreciação, Tomada de Contas Especial (TCE) instaurada pela Fundação Universidade Federal de Rondônia (Unir) em cumprimento ao item 9.2. do Acórdão 2153/2007-TCU-Primeira Câmara, verbis:
9.2. determinar à Fundação Universidade de Rondônia, que instaure, no prazo de sessenta dias, tomada de contas especial, com vistas a apurar os fatos, identificar os responsáveis e quantificar o débito relativo aos resultados dos processos administrativos que, segundo o Reitor daquela instituição, respaldaram a concessão da aposentadoria ao interessado, abrangendo não apenas os proventos decorrentes da aposentadoria ilegal, como também as quantias pagas no período em que o ex-servidor não exerceu suas atividades, devendo remetê-la, após a apuração, ao TCU para que possa ser processada e julgada, com fundamento nos arts. 1º, I, e 8º da Lei nº 8.443/1992;
A aposentadoria foi considerada ilegal pelo TCU por meio do Acórdão 2442/2004-TCU-Primeira Câmara, em função da acumulação indevida de proventos oriundos de cargos públicos inacumuláveis na atividade (aposentadoria por invalidez permanente no cargo de Analista de Indústria Gráfica Legislativa com aposentadoria no cargo de Professor Auxiliar da Unir) .
Em 14/3/2008, o Sr. Lúcio Jorge Guzman impetrou junto ao Supremo Tribunal Federal (STF) mandado de segurança contra o Acórdão 2153/2007-TCU-Primeira Câmara, obtendo deferimento parcial da medida liminar pretendida, voltando desse modo a receber os proventos de aposentadoria e deixando de ser obrigado a devolver os valores já percebidos (peça 8, p. 335-340) . Em 16/4/2010, a ação foi julgada em definitivo, sendo denegada a segurança e restando cassada a medida liminar anteriormente concedida (peça 9, p. 1-2) .
O relatório do Tomador de Contas Especial 1, de 10/4/2011 (peça 4) , registra a necessidade de a Ufir adotar providências para reparação dos prejuízos ocasionados pelo Sr. Lúcio Jorge Guzman no valor histórico de R$ 178.926,49. O Relatório de Auditoria 256604/2011 e o Certificado de Auditoria 256604/2011, de 27/5/2011 (peça 5) , da então Controladoria-Geral da União concluíram pela irregularidade das contas do Sr. Lúcio responsabilizando-o pelo débito apontado.
Os presentes autos foram instruídos, inicialmente, pela então Secretaria de Controle Externo no Estado de Rondônia - Secex-RO (peças 13, 21 e 29) .
O responsável foi então devidamente citado e apresentou suas alegações de defesa, argumentando que já estava efetuando o ressarcimento à Unir, mediante descontos de parcelas do débito em seu contracheque (peças 13-15, 17, 21 e 22) . A fim de sanear a questão, a então Secex-RO realizou diligências junto à Unir (peça 25) , obtendo a documentação acostada à peça 26, p. 1-11, mediante a qual restou constatado que, desde abril de 2011, o valor de R$ 3.727,63 vem sendo descontado nos proventos recebidos pelo servidor no Senado Federal (peça 26, p. 7-11; peça 29) .
Em razão dessa constatação, este Tribunal proferiu o Acórdão 364/2013-TCU-Segunda Câmara (relator Ministro José Jorge) , nos seguintes termos (peça 32) , verbis:
 (...) sobrestar o julgamento do processo a seguir relacionado até restar constatada a quitação integral do débito nele apurado:
 (...) 
1.7. Determinar à Fundação Universidade Federal de Rondônia (UNIR/MEC) que altere o valor total do débito inscrito na conta contábil 112256.01.00, utilizando como parâmetro o novo valor do débito do Sr. Lúcio Jorge Guzman apontado pela Secex/RO, bem como as informações sobre o montante pago e o saldo atualizado a pagar.
Em resposta à diligência efetivada pela Secretaria de Tomada de Contas Especial (SecexTCE, peça 76-80) , a Unir encaminhou demonstrativos de valores pagos no montante de R$ 275.494,48 (peças 85-93) .
Na instrução de mérito (peças (106-108) , a SecexTCE considerou não ter sido possível identificar indícios de boa-fé por parte do responsável, uma vez que ele não procurou afastar sua responsabilidade pelo dano ao erário. Registrou, também, não ter ocorrido a prescrição da pretensão punitiva do TCU, à luz do Acórdão 1441/2016-TCU-Plenário, porque os fatos datam de 1º/4/1991 a 1º/5/2010 (peça 21) e a ordem de citação data de 18/6/2012 (peça 15) .
A SecexTCE propõe, no mérito (peças 106-108) : (i) o levantamento do sobrestamento do julgamento deste processo, haja vista a quitação do débito; (ii) o julgamento das contas do responsável pela irregularidade, sem a imputação de débito, dando-lhe quitação; (iii) a aplicação de multa ao responsável com base no art. 57 da Lei 8.443/1992.
O Ministério Público junto ao Tribunal de Contas da União (MPTCU) , representado pelo Procurador Sergio Ricardo Costa Caribé, manifestou-se de acordo com a proposta apresentada pela SecexTCE, destacando que remanesce a irregularidade referente à acumulação ilegal de cargos públicos, que constou expressamente da citação do servidor e apresenta gravidade suficiente para motivar a irregularidade das contas e a aplicação de sanção ao responsável (peça 109) .
Quanto ao mérito, acolho parcialmente a proposta da unidade técnica que contou com a anuência do MPTCU, conforme pareceres transcritos no relatório precedente a este voto, motivo pelo qual incorporo seus fundamentos às minhas razões de decidir, sem prejuízo das considerações que passo a apresentar.
Devidamente citado (peças 17 e 19) , o Sr. Lúcio Jorge Guzman, em suas alegações de defesa, não procurou afastar sua responsabilidade pela acumulação indevida de proventos oriundos de cargos públicos inacumuláveis na atividade (aposentadoria por invalidez permanente no cargo de Analista de Indústria Gráfica Legislativa com aposentadoria no cargo de Professor Auxiliar da Unir) , informando que (peça 18, p. 1) :
a Fundação Universidade Federal de Rondônia em março de 2011, encaminhou um expediente ao Senado Federal, órgão ao qual sou aposentado, para que fosse feito desconto referente ao constante de uma planilha apresentada pela mesma em meus salários recebidos, o que está sendo feito em favor dos cofres da referida Universidade conforme consta no contra cheque em anexo apresentado e que este valor está sendo descontado desde o mês de abril de 2011.
Saliento que a aposentadoria foi considerada ilegal pelo TCU por meio do Acórdão 2442/2004-TCU-Primeira Câmara e mantido esse entendimento quando da apreciação do pedido de reexame nos termos do Acórdão 2153/2007-TCU-Primeira Câmara.
Nesse escopo, as alegações de defesa do responsável não merecem acolhimento.
Quanto aos descontos alegados pelo responsável em seus proventos, de fato, as cópias das guias de recolhimento da União (GRU) referentes aos exercícios de 2011 a 2019 indicam que o débito apontado nesta TCE foi quitado ante o recolhimento da quantia de R$ 275.494,48 (peças 85-93) .
Entendo não estar configurada a boa-fé do responsável, conforme ressaltado pela unidade técnica e avalizado pelo MPTCU. Sobre esse aspecto, trago à lume excerto dos votos condutores dos Acórdão 2442/2004-TCU-Primeira Câmara e 2.153/2007-TCU-1ª Câmara, que afastam a boa-fé do responsável pelo entendimento ao qual me perfilo, verbis:
Excerto do voto condutor do Acórdão 2442/2004-TCU-Primeira Câmara (relator Ministro-Substituto Augusto Sherman) :
10. Fica evidente que a compatibilidade de horários sempre foi requisito inafastável para a regularidade da acumulação de cargos públicos. No caso vertente, ficou demonstrado que se deu o exercício simultâneo dos cargos de Professor Auxiliar, na Fundação Universidade Federal de Rondônia, e de Adjunto Administrativo e Especialista em Administração Legislativa - Análise (posteriormente transformado em Analista de Indústria Gráfica Legislativa) , ambos no Centro Gráfico do Senado Federal, atual Secretaria Especial de Editoração e Publicação do Senado Federal, pelo menos entre 23/11/1984 e 14/5/1993.
11. Assim sendo, perde relevo discutir a matéria à luz da natureza dos cargos cujos proventos se pretende acumular. Embora se trate de um cargo de professor e de outro, que poderia ser caracterizado como técnico (a despeito da inexistência de conceito legalmente definido para "cargo técnico") , o fato é que, o primeiro, teria sido exercido no Estado de Rondônia e, o segundo, no Distrito Federal. Tal circunstância, por si só, inviabiliza qualquer cogitação no sentido de que poderia haver compatibilidade de horários para o exercício simultâneo dos referidos cargos, mormente no período em que o interessado exerceu função comissionada de Chefe de Seção, compreendido entre 4/3/1992 e 14/5/1993, data de aposentadoria por invalidez junto ao então Centro Gráfico do Senado Federal.
 (...) 
15. De tudo o que foi até aqui exposto, não há como vislumbrar boa-fé nas ações do interessado que, durante quase dez anos, beneficiou-se dos vencimentos de dois cargos públicos cujo exercício simultâneo seria fisicamente impossível. Afasto, em razão disso, a aplicação do disposto no Enunciado 106 da Súmula de Jurisprudência do TCU, cujo pressuposto é de que os pagamentos tenham sido recebidos em boa-fé. (destaquei) 
Excerto do voto condutor do Acórdão 2153/2007-TCU-Primeira Câmara (relator Ministro Augusto Nardes) :
24. Por todo o exposto nos itens anteriores, está demonstrado, como o queríamos, que a aposentadoria concedida a Lúcio Jorge Guzman, pela Unir, é ilegal. Essa ilegalidade decorre dos seguintes fatos:
24.1 era originária de cargo, cujo exercício, na atividade, se deu por acumulação indevida;
 (...) 
24.5 diante dos fatos relatados e das ações desenvolvidas pelos recorrentes foi totalmente afastada a presunção de boa-fé;
24.6 foi concedida através de ato eivado pelo vício insanável da nulidade absoluta. (destaquei) 
Quanto à proposta de sanção, considero, entretanto, a ocorrência da prescrição da pretensão punitiva do TCU em relação às parcelas do débito anteriores à data de 18/5/2002, nos termos do Acórdão 1441/2016-TCU-Plenário, ante o transcurso de mais de dez, tendo em vista a data da citação de 18/6/2012 (peça 15) . Tais parcelas perfazem o montante de R$ 41.465,04.
Assim, a sanção proposta pela unidade técnica e aquiescida pelo MPTCU, com fundamento no art. 57 da Lei 8443/92, deve ter sua gradação fixada com base no valor correspondente ao montante histórico de R$ 137.461,45 (R$ 178.926,49 - R$ 41.465,04) .
Portanto, acolho o encaminhamento sugerido pela unidade técnica, que teve a anuência do MPTCU, de julgar irregulares as contas do Sr. Lúcio Jorge Guzman, sem imputação de débito, dando-lhe quitação, e aplicar-lhe a multa prevista no art. 57 da Lei 8.443/1992.
Ante todo o exposto, VOTO para que seja acolhida a minuta de acórdão que ora trago à apreciação deste Colegiado.
TCU, Sala das Sessões Ministro Luciano Brandão Alves de Souza, em 18 de agosto de 2020.
Ministro VITAL DO RÊGO 
Relator